【裁判字號】    90,上訴,510
【裁判日期】    900510
【裁判案由】    重利
【裁判全文】
臺灣高等法院臺南分院刑事判決           九十年度上訴字第五一號        Ｃ
      上  訴  人
      即  被  告  甲  ○  ○  .
      選任辯護人  邱  川  崎  律師
右上訴人因重利案件，不服臺灣嘉義地方法院八十九年度訴字第一五七號中華民國九
十年一月二日第一審判決（起訴案號：臺灣嘉義地方法院檢察署八十九年度偵字第一
○九○號），提起上訴，本院判決如左：
      主      文
原判決撤銷。
甲○○德以乘他人急迫貸以金錢，而取得與原本顯不相當之重利為常業，累犯，處有
期徒刑陸月，如易科罰金，以佰元折算壹日。扣案之商業本票簿二本、廣告名片一
盒均沒收。
      事      實
一、甲○○於民國八十七年間因妨害自由案件，經臺灣嘉義地方法院判處有期徒刑四
    月，並於八十七年十二月二十一日易科罰金執行完畢。不思循正當途徑賺取生活
    之資，竟基於收取與原本不相當之重利收入以營生之犯意，於八十八年九月初某
    日起，在嘉義市○○路二十九號經營大順機車租賃行，以機車買賣、租賃作掩護
    ，實際經營地下錢莊，並以（０五）0000000號電話對外聯絡，以在聯合
    報上刊登或印製刊載「原車可用、立即放款、政府立案，低息借貸（０５）00
    00000」、「免留車、低利專案」名片散發之方式，供不特定人於急迫之際
    ，以電話與其聯絡，辦理貸款事宜，嗣乙○○、陳全品、蔡芳榮、蔡富輝等於見
    報後，因急迫之事實，急需用錢，遂以電話與甲○○聯絡後，向甲○○借款，其
    借貸之方式表面上由蕭志聰出售舊機車予大順機車租賃行，甲○○則交付實為借
    款金額新台幣（下同）五千元、一萬元、一萬五千元或二萬元不等之金額予客戶
    ，以每七日或十日為一期，每期預先取依本金按年利率約百分之四百三十八、百
    分之四百一十七計算不等之重利，借款人於借款同時必須先行提供身分證、行車
    執照、開立本票質押擔保，並簽立機車買賣契約書或機車租賃合約書等程序掩護
    其非法犯行，因而取得與原本顯不相當之重利（乙○○、陳全品、蔡芳榮、蔡富
    輝等貸借情形詳如附表），後於八十九年二月一日下午四時十分許，在上址為警
    查獲，並扣得甲○○所有供常業重利所用之名片一盒、預備供常業重利所用之本
    票簿二本。
二、案經嘉義市警察局第一分局移送臺灣嘉義地方法院檢察署檢察官偵查起訴。
      理      由
一、上訴人即被告甲○○坦承有交款予乙○○等，惟否認有常業重利犯行，辯稱：我
    確係買賣機車、租賃機車而在聯合報上刊廣告只為招攬生意，且大順機車行之營
    業項目為機車零售業，汽機車零件配備零售業及機車租賃業，是以機車之買賣、
    租賃均為其營業項目，為法所許可之行為，我並未經營地下錢莊云云。
二、經查：
  (1)被告於警訊時即供稱：「（問：乙○○指證，你係以經營機車租賃行為榥，實際
    利用該處以機車借款的方式經營地上錢牟取重利，是否屬實？）是的，事實上我
    並沒有經營機車租賃的生意，我只是利用該處經營機車借款牟取高利而已。」、
    「我是自八十八年九月份開始在報上刊登廣告並散發名片招攬急需用錢之人，如
    有客人看廣告撥打000000000號電話欲借錢時，我就約他騎機車到我店來，等我
    評估車價，我就會以新台幣五千元、一萬元、一萬五千元三種（實則另有二萬元
    ，如後述）之金額借錢給客人。」、「客人借錢有留車及免留車二種，留車的方
    式是客人簽立買賣合約書、合約書、本票，再交付身分證、行照及機車予我，名
    義上是客人將車子賣給我，但這手續只是作為客人向我借錢的擔保，如果客人無
    法如期繳清利息、本金時，我才會將該機車過戶，而免留車的部分則是多簽立一
    份機車租賃契約，客人可將機車騎走，名義上客人是向我租車，但客人如沒有繳
    交利息，我就將機車過戶再追討該機車。」、「（問：那你經營機車借款利息如
    何計算？）客人向我借錢每一萬元為單位，每日利息為一百二十元，而客人需每
    隔一星期就要繳交一次利息給我，如果沒有按期繳交，我就將機車過戶，在我要
    借錢給客人時就先扣掉第一次的利息。」、「：：是事實上，我並沒有經營機車
    租賃的生意，我只是利用該處經營機車借款，牟取高利而已。」、「商業本票是
    我準備客人上門借款時，給客人簽立以證明其向我借錢的事實，而名片上印有免
    留車、低利專案字樣則是我用來招攬生意所用的。」、「乙○○是於八十八年十
    二月份曾與蕭正彬二人共騎二部機車向我借款二萬元，我先扣掉第一期利息後，
    事實上只拿一萬八千三百元：：，另乙○○又於八十九年一月十八日騎一部輕型
    機車向我借款五千元，我也先扣掉第一欠利息，僅拿了四千六百元給乙○○：：
    」、「蔡芳榮於八十九年元月二十九日以ＺＵＺ一七五五輕機車向我借款一萬五
    千元：：陳全品於八十八年十月二十九日以ＫＺＦ一五七八機車向我借得一萬元
    ，這五人的利息也一樣先扣取第一期的利息，再每個星期繳交月息三十六分（詳
    如附表所示）的利息給我。」等語明確。經核與證人乙○○、陳全品、蔡芳榮警
    訊中證訴情節大致相符，並有如附表二編號一至六之借款資料各一份、編號七商
    業本票簿二本、編號八廣告名片一盒扣案可資佐證，及編號九聯合報廣告影本二
    份搜索扣押證明筆錄、扣押書各一份在卷可憑。又被告先後貸款予乙○○、陳全
    品、蔡芳榮、蔡富輝等，其所收取之利息，經換算年利率分別為百分之二百一十
    九、百分之四百一十六、及百分之四百三十八，地已遠超過民法所規定年利率不
    得超過百分二十之最高限制，顯與原本不相當至為明顯。
  (2)證人蔡芳榮於偵查中及原審雖未陳稱以幾日為一期計算利息，或稱已忘記、然已
    明確證稱利息為每日一百二十元等語，並於原審證稱借一萬五千元、只拿一萬三
    千多元，第一期利息先扣等情甚詳，核與被告於警訊自白客人向我借錢，每一萬
    元為單位，每日利息為一百二十元，而客人須每隔一星期就繳交一次利息給我，
    於借錢給客人時就先扣掉第一期的利息等語大致相符，從而被告借款於蔡芳榮利
    息之計算，係以每七日為一期，每日利息一百二十元，且被告已先扣第一期之利
    息一千二百六十元無訛。此外乙○○、蔡芳榮、陳全品、蔡富輝於原審審理中，
    應被告之請具狀陳明彼等並非向被告借用款項云云，無非為事後迴護被告之詞，
    不足採信。
  (3)又證人乙○○係因與人發生車禍，急需用錢賠償對方之修車費，一時籌不到錢；
    證人陳全品因其親戚結婚無錢包紅包；證人蔡芳榮則因急需用錢繳交銀行貸款等
    情，始向被告借貸，顯係因急迫始向被告借款。又證人蔡富輝苟非出於急迫，當
    不致於向被告借此高利貸款，衡諸目前社會之借貸習慣、金融市場動態等客觀標
    準，堪認被告顯係乘被害人乙○○、陳全品、蔡芳榮及蔡富輝等急迫之機會而取
    得與原本不相當之重利甚明。
  (4)被告以經營大順機車租賃行為掩護，實則經營地下錢莊，並於聯合報刊登廣告及
    印製廣告名片，對不特定之第三人招攬業務，足見其規模頗大，且利息高達百分
    之二百一十九、百分之四百一十六、及百分之四百三十八，又被告於警訊時供稱
    ：「我沒有從事其他行業，只有經營該機車借款為業」等語，足徵被告係以恃重
    利收入為生活之資。另被告陳稱其係學生，並提出學生證為憑，亦不足以影響法
    院前開所為其係以重利為常業之認定；又被告聲請再傳訊證人乙○○、陳全品、
    蔡芳榮、蔡富輝等人，因本案事證已臻明確，無再予傳訊之必要，併此敘明。
三、核被告所為，係犯刑法第三百四十五條之常業重利罪，又被告曾於八十七年間因
    妨害自由案件，經臺灣嘉義地方法院判處有期徒刑四月，並於八十七年十二月二
    十一日易科罰金執行完畢，有臺灣高等法院被告全國前案紀錄表在卷可按，其於
    五年內再犯本件有期徒刑以上之罪，為累犯，依法加重其刑。原審予被告論科，
    固非無見，惟查被告於附表編號一所貸出二萬元，七日一期利息一千六百八十元
    ，年利率是百分之四百三十八，原判決認此部分年利率是百分之二百一十九，與
    事實不符；又被告貸出之款項如附表所載僅有新台幣六萬元，犯罪利息所得非鉅
    ，原判決量處被告有期徒刑十月，顯屬偏重。被告上訴意旨仍執陳詞否認其有何
    犯行，雖不足採，但原判決量刑既有可議，無可維持，應由本院撤銷原判決改判
    。因此審酌被告之品行、犯罪之動機、目的、手段、所生危害，被告現在私立嘉
    義興華高級中學附設進修學校就讀中（有學生證影本一件在卷可稽）及犯罪後之
    態度等一切情狀，量處被告有期徒刑六月。又依修正前刑法第四十一條規定犯最
    重本刑為三年以下有期徒刑以下之罪，而受六月以下有期徒刑或拘役之宣告，因
    身體、教育、職業、家庭之關係或其他正當事由，執行顯有困難者，始得宣告易
    科罰金。惟按中華民國九十年一月四日修正，同年月十日經總統公佈施行之刑法
    第四十一條第一項規定：「犯最重本刑為五年以下有期徒刑以下之罪，而受六個
    月以下有期徒刑或拘役之宣告，因身體、教育、職業、家庭之關係或其他正當事
    由，執行顯有困難者，得以一元以上三元以下折算一日，易科罰金。但確因不執
    行所宣告之刑，難收矯正之效，或難以維持法秩序者，不在此限。」，本件被告
    行為後，法律變更有利於被告，依刑法第二條第一項前段之規定，適用修正後刑
    法第四十一條之規定，就被告所受宣告有期徒刑六月，併予宣告易科罰金之折算
    標準。
四、扣案之商業本票簿二本係供被告犯罪預備所用、廣告名片一盒係犯罪所用，且均
    為被告所有，依法宣告沒收之。至於扣案之其他被害人之借款資料，係被害人等
    為借款交予被告供作重利借款之擔保或憑證，如被害人等如期清償借款，被告應
    將該資料返還，尚難係被告犯罪所得之物（其中另有吳兼錚、蘇瑞河部分，查無
    實據認定被告亦有常業重利犯行），因此不予宣告沒收。
據上論斷，應依刑事訴訟法第三百六十九條第一項前段、第三百六十四條、第二百九
十九條第一項前段，刑法第二條第一項前段、第三百四十五條、第四十七條、第四十
一條第一項前段、第三十八條第一項第二款、罰金罰鍰提高標準條例第一條前段、第
二項，判決如主文。
本案經檢察官李傳來到庭執行職務。
中    華    民    國      九十      年      五      月      十          日
                                  臺灣高等法院臺南分院刑事第一庭
                                      審判長法官  鄭    文    肅
                                            法官  王    浦    傑
                                            法官  黃    三    哲
右正本證明與原本無異。
如不服本判決，應於判決送達後十日內向本院提出上訴狀，其未敘述理由者並應於提
出上訴狀後十日內向本院補提理由書（應附繕本)。
                                      法院書記官  陳淑    貞
中    華    民    國      九十      年      五      月      十一        日
附錄法條：
刑法第三百四十五條：以犯前條之罪為常業者，處五年以下有期徒刑，得併科三千元
                    以下罰金。
附表：
┌──┬───────┬───┬──────┬─────┬─────┬──
│編號│借款時間      │借款人│借款金額    │約定利息  │年利率    │備註
├──┼───────┼───┼──────┼─────┼─────┼──
│一  │八十八年十二月│乙○○│二萬元      │一千六百八│約百分之四│預扣
│    │間            │      │            │十元（每七│百三十八  │利息
│    │              │      │            │日為一期）│          │
├──┼───────┼───┼──────┼─────┼─────┼──
│二  │八十九年一月十│乙○○│五千元      │四百元（每│約百分之四│預扣
│    │八日          │      │            │七日為一期│百一十七  │利息
│    │              │      │            │）        │          │
│    │              │      │            │          │          │
├──┼───────┼───┼──────┼─────┼─────┼──
│三  │八十八年十月二│陳全品│一萬元      │一千二百元│約百分之四│預扣
│    │十九日        │      │            │（每十日為│百三十八  │利息
│    │              │      │            │一期）    │          │
└──┴───────┴───┴──────┴─────┴─────┴──
┌──┬───────┬───┬──────┬─────┬─────┬──
│四  │八十九年一月二│蔡芳榮│一萬五千元  │一千二百六│約百分之四│預扣
│    │十九日        │      │            │十元（每七│百三十八  │利息
│    │              │      │            │日為一期）│          │
├──┼───────┼───┼──────┼─────┼─────┼──
│五  │八十九年一月十│蔡富輝│一萬元      │八百四十元│約百分之四│預扣
│    │四日          │      │            │（每七日為│百三十八  │利息
│    │              │      │            │一期）    │          │
└──┴───────┴───┴──────┴─────┴─────┴──


司法院資訊處製作；財團法人民間司法改革基金會備份。
